【裁判字號】    99,訴,862
【裁判日期】    990901
【裁判案由】    偽造文書
【裁判全文】
臺灣高雄地方法院刑事判決               99年度訴字第862號
公  訴  人  臺灣高雄地方法院檢察署檢察官
被      告  丁○○
上列被告因偽造文書等案件，經檢察官提起公訴（99年度偵字第
12850 號），本院判決如下：
    主  文
丁○○無罪。
    理  由
一、公訴意旨略以：被告丁○○與丙○○曾為男女朋友。丁○○
    因其弟戊○○無法繼續負擔座落高雄市○○區○○段181 地
    號土地應有部分1 萬分之62及其上同段3338建號建物（門牌
    號碼：高雄市○○區○○路8 巷5 號2 樓，下稱系爭房地）
    之房屋貸款，乃由丁○○于民國95年12月12日以其弟戊○○
    名義與丙○○之父乙○○以系爭房地為標的，成立買賣契約
    ，雙方約定買賣價金為新臺幣（下同）450 萬元，於訂約時
    支付訂金10萬元，尾款440 萬元則由乙○○向金融機構貸款
    清償，乙○○即於96年2 月9 日以系爭房地，向聯邦商業銀
    行股份有限公司（下稱聯邦銀行）北高雄分行申請房屋貸款
    270 萬元，並於96年2 月9 日設定最高限額抵押權324 萬元
    ，丁○○於96年2 月15日將系爭房地辦理過戶登記至乙○○
    名下，而聯邦銀行北高雄分行則於96年3 月6 日將貸款270
    萬元撥入乙○○之聯邦銀行北高雄分行帳號：000000000000
    號帳戶後，乙○○旋匯款272 萬3277元至戊○○之華南商業
    銀行股份有限公司（下稱華南銀行）大順分行帳號：000000
    00000000號帳戶內，以支付買賣價金270 萬元。嗣因丁○○
    急需用錢，遂於97年6 月間，透過丙○○商請其父乙○○提
    供系爭房地所有權狀，供作短期抵押借款用。乙○○同意後
    ，即於同月間某日，在高雄市○○區○○路8 巷5 號管理室
    門口交付系爭房地所有權狀、印鑑及乙○○之身份證影本予
    戊○○轉交予丁○○。然丁○○明知乙○○僅同意其以系爭
    房地向第三人辦理短期抵押借款，俟款項清償後，即應辦理
    抵押權塗銷登記，並未授權丁○○出售系爭房地，竟仍基於
    偽造私文書後復持之以行使之犯意，於97年7 月1 日，以乙○○之名義，將系爭房地以288 萬元之價格出售予不知情之
    己○○，經己○○交付訂金30萬元予丁○○後，雙方即於97
    年7 月9 日16時39分許，委託不知情之楊和安為代理人辦理
    將系爭房地之所有權移轉登記予己○○所指定之不知情之林
    祖音（另經檢察官為不起訴處分確定），楊和安遂持林祖音
    及乙○○之印鑑章，在申請人為林祖音及乙○○之「土地登
    記申請書」、「土地、建築改良物所有權買賣移轉契約書」
    上蓋用林祖音及乙○○之印鑑章，以此方式利用不知情之楊
    和安偽造乙○○為申請人之上開申請書，並持向高雄市政府
    地政處楠梓地政事務所辦理所有權移轉登記，致使該地政事
    務所之承辦公務員將此不實之所有權移轉登記事項登載於職
    務所掌之土地登記簿，足生損害於乙○○及地政事務所關於
    地政管理之正確性。嗣97年10月間，己○○以林祖音名義寄
    發存證信函予乙○○，要求乙○○於7 日內搬離系爭房地，
    並於97年11月11日以林祖音之名義向臺灣高雄地方法院提起
    遷讓房屋訴訟，乙○○始知上情等語，因認被告丁○○涉有
    刑法第210 條、216 條之行使偽造私文書及同法第214 條之
    使公務員登載不實罪嫌等語。
二、證據能力部分
  (一)按被告以外之人於審判外之陳述雖不符刑事訴訟法第159 條
    之1 至之4 等四條之規定，而經當事人於審判程式同意作為
    證據，法院審酌該言詞陳述或書面陳述作成時之情況，認為
    適當者，亦得為證據；當事人、代理人或辯護人於法院調查
    證據時，知有刑事訴訟法第159 條第1 項不得為證據之情形
    ，而未於言詞辯論終結前聲明異議者，視為有前項之同意，
    同法第159 條之5 定有明文。本件證人己○○於檢察事務官
    詢問時所為之陳述，其性質雖屬傳聞證據，惟其所為之上開
    筆錄內容，業經本院審理時予以提示並告以要旨，且各經檢
    察官及被告表示意見。當事人已知上述筆錄乃傳聞證據，且
    均未於言詞辯論終結前對該筆錄內容異議，依上開規定，是
    其於檢察事務官詢問時所為之證言應具有證據能力。
  (二)被告以外之人，於審判外之言詞或書面陳述，除法律有規定
    者外，不得作為證據，刑事訴訟法第159 條第1 項定有明文
    。本件證人即告訴人乙○○、證人丙○○於檢察事務官詢問
    時所為之證述，屬於被告以外之人於審判外之言詞陳述，而
    被告爭執其上揭筆錄之證據能力（99審訴1568卷第20頁），
    且查無例外得以之作為證據之各種情形，是其等上揭所為之
    言詞陳述應無證據能力。又上開被告以外之人於審判外之言
    詞陳述，雖不得以之直接作為認定犯罪事實存否之證據，但
    非不得作為彈劾證據，用來爭執被告、證人陳述之證明力（
    最高法院94年度台上字第6732號、94 年 度台上字第6881號
    判決要旨參照）。準此，證人乙○○、丙○○於檢察事務官
    詢問時所為之陳述，雖不得直接作為認定犯罪事實存否之證
    據，但非不得作為彈劾證據，用來爭執其等於本院陳述之證
    明力，附此敘明。
三、按犯罪事實應依證據認定之，無證據不得認定犯罪事實；不
    能證明被告犯罪者，應諭知無罪之判決，刑事訴訟法第154
    條第2 項、第301 條第1 項分別定有明文。又事實之認定，
    應憑證據，如未能發現相當證據，或證據不足以證明，自不
    能以推測或擬制之方法，為裁判基礎；且認定犯罪事實所憑
    之證據，雖不以直接證據為限，間接證據亦包括在內，然而
    無論直接證據或間接證據，其為訴訟上之證明，須於通常一
    般之人均不致有所懷疑，而得確信其為真實之程度者，始得
    據為有罪之認定，倘其證明尚未達到此一程度，而有合理之
    懷疑存在而無從使事實審法院得有罪之確信時，即應由法院
    為諭知被告無罪之判決，亦經最高法院40年台上字第86號、
    76年度台上字第4986號著有判例意旨可資參照。又告訴人之
    告訴，係以使被告受刑事追訴為目的，其指訴是否與事實相
    符，仍應調查其他證據，以資審認，必被害人所述被害情形
    ，無瑕疵可擊，且就其他方面調查，又與事實相符，始足據
    為有罪判決之基礎（最高法院81年度台上字第3539號判決要
    旨參照）。
四、公訴人認被告丁○○涉犯上開行使偽造私文書、使公務員登
    載不實之犯行，無非係以告訴人乙○○於檢察事務官詢問時
    之指述、證人丙○○、己○○於檢察事務官詢問時之證述，
    及卷附刑事告訴狀暨檢附借款契約書、郵局存證信函、聯邦
    銀行催繳房貸通知書、不動產買賣契約書、高雄市政府地政
    處楠梓地政事務所函暨檢送系爭房地登記資料、高雄市稅捐
    稽徵處土地增值稅、房屋稅、契稅繳款書、聯邦銀行北高雄
    分行函暨檢送貸、還款明細等資料，為其主要論據。訊據被
    告固不否認伊曾透過其弟戊○○向乙○○拿取系爭房地之所
    有權狀、印鑑及身份證影本等資料，隨後將系爭房地賣給己○○，並將系爭房地過戶登記至己○○所指定林祖音名下等
    語，惟堅決否認行使偽造私文書、使公務員登載不實之犯行
    ，並辯稱系爭房地原本就是伊所有，剛開始登記在伊名下，
    並向中國信託銀行辦理貸款，因伊曾有遲繳房貸紀錄，銀行
    不願意降低房貸利率，後來為了要向其他銀行辦理利率較低
    之房貸才移轉登記到其弟戊○○名下，95年年底時，因當時
    要再添購其他不動產，並打算登記到戊○○名下，惟考量當
    時戊○○年紀尚輕，且名下已有多棟房地貸款，所以才跟當
    時女友丙○○討論後決定，將系爭房地以買賣為原因，借名
    登記到其父乙○○名下，並由乙○○出面向聯邦銀行北高雄
    分行辦理貸款，用以清償戊○○原先尚欠銀行之房貸，隨後
    乙○○以系爭房地向聯邦銀行貸款所應繳納之本息，則由伊
    與丙○○當時一起經營之德威資產管理有限公司（下稱德威
    公司）將款項按期匯入乙○○在聯邦銀行開立之帳戶繳納，
    後來因伊與丙○○一起經營之公司營運狀況不佳，從97年4
    月間開始系爭房地之貸款本息開始繳不出來，聯邦銀行也來
    函催繳，所以伊才與丙○○一起去找己○○希望他買下系爭
    房地，幫忙解決遲繳之聯邦銀行貸款，系爭房地雖然戊○○
    與乙○○之買賣契約書內容約定買賣價金為450 萬元，但從
    頭到尾乙○○除出面協助向聯邦銀行北高雄分行辦理貸款，
    用以清償戊○○尚欠銀行之房貸外，並未支付定金或其餘不
    足差額價金給伊或戊○○，乙○○以系爭房地向聯邦銀行辦
    理貸款所應繳納之本息，也都由伊與丙○○一起將款項匯入
    乙○○之帳戶內繳款，乙○○本人從未繳納該貸款本息，且
    在移轉登記到乙○○名下期間，伊亦曾以系爭房地為擔保向
    他人辦理貸款等語。換言之，系爭房地從戊○○名下移轉登
    記到乙○○名下之實際原因為何？究竟是如告訴人乙○○所
    指稱係向戊○○所購得，抑或如被告所辯稱是借名登記在乙○○名下，及被告有無權利處分系爭房地，並將系爭房地出
    售予己○○，進而移轉登記至己○○所指定林祖音名下？自
    應調查其他證據以資審認。
五、經查：
  (一)系爭房地原登記在被告丁○○名下，於94年2 月3 日先以買
    賣為原因，移轉登記至被告之弟戊○○名下，隨後於96年2
    月15日，又以買賣為原因，將系爭房地移轉登記到乙○○名
    下，嗣後於97年7 月9 日，再以買賣為原因，將系爭房地移
    轉登記至林祖音名下，有卷附高雄市三民地政事務所民眾閱
    覽《異動索引》1 份（98他3842卷第7 至8 頁）、高雄市政
    府地政處楠梓地政事務所98年6 月3 日高市地楠三字第0980
    006347號函暨檢送登記資料（98他3842卷第16至36頁）可稽
    。是系爭房地於96年2 月15日，是以買賣為原因，從戊○○
    名下移轉登記到乙○○名下，最後於97年7 月9 日，又以買
    賣為原因，從乙○○名下再移轉登記至林祖音名下之事實，
    應堪認定。
  (二)告訴人乙○○雖指稱伊是透過丙○○向戊○○購買系爭房地
    ，及證人丙○○亦證稱系爭房地是向戊○○購得云云。惟查
    ，購屋置產對一般人而言是人生大事，通常會經過仔細觀察
    屋況、比較鄰近地區成交價錢之高低，並與親人詳細討論，
    及考量家庭之經濟狀況後，才會決定購買與否。然系爭房地
    買賣總價金為何，乙○○從頭到尾毫不知情，亦未曾繳納過
    任何款項，業據證人乙○○於本院審理時具結證述在卷（本
    院卷第93頁），且本件乙○○自戊○○名下移轉取得系爭房
    地所有權前，丙○○尚積欠銀行20多萬元卡債，根本沒打算
    購置房屋，也未曾訪視過附近房價，或親自看過系爭房屋乙
    節，復據證人丙○○於本院審理時具結證述在卷（本院卷第
    113 至114 、119 頁）。是乙○○或丙○○在未親自看過系
    爭房地現況，亦未比較鄰近地區房地之成交價，並考量本身
    家庭之經濟狀況前，是否會逕向戊○○購買系爭房地，進而
    取得系爭房地之所有權，實非無疑。
  (三)被告辯稱系爭房地原本就登記在伊名下，因伊曾有遲繳房貸
    紀錄，中國信託銀行不願意降低房貸利率，後來為了要辦理
    利率較低之房貸才移轉登記到其弟戊○○名下，並向華南銀
    行貸款等語。經查，系爭房地原先登記在被告名下，後來因
    為被告繳款有瑕疵，所以才過戶到戊○○名下乙節，業據證
    人戊○○於本院審理時具結證述在卷（本院卷第44頁），且
    證人己○○於本院審理時亦具結證稱系爭房地原先向中國信
    託銀行貸款，因為繳款不正常，後來才向華南銀行貸款（本
    院卷第126 至127 頁）。此外復有卷附高雄市三民地政事務
    所民眾閱覽《異動索引》1 份（98他3842卷第7 至8 頁）在
    卷可按。是被告辯稱系爭房地為伊所有，是為了降低房貸利
    率，才移轉登記至戊○○名下乙節，尚非無據。被告另辯稱
    系爭房地是因當時家人要再購置房地欲登記在戊○○名下，
    擔心戊○○負債比過高，才與女友丙○○討論後決定，將系
    爭房地借名登記到其父乙○○名下，再由乙○○出面向聯邦
    銀行北高雄分行辦理貸款，用以清償戊○○尚欠銀行之房貸
    ，實際上並未將系爭房地出賣予乙○○，也未向乙○○收取
    定金或其他款項等語。經查，系爭房地之移轉過戶實際上由
    被告與丙○○2 人討論決定乙節，業據證人乙○○於本院審
    理時具結證述在卷（本院卷第93頁），是系爭房地從戊○○
    名下移轉至乙○○名下之實際原因為何，當以被告、丙○○
    2 人最為清楚。而從系爭房地之買賣契約內容記載，當時出
    賣人戊○○與買受人乙○○約定系爭房地之買賣價金總價款
    為450 萬元，並於簽訂買賣契約當日給付定金10萬元，尾款
    440 萬元由買方向金融機關貸款支付，若貸款不足抵付尾款
    時，買方應以現金一次補足（98他3842卷第91頁），然實際
    上無論乙○○或丙○○在簽訂買賣契約時，並無支付任何定
    金，且事後除乙○○以系爭房地向聯邦銀行貸款後，匯款27
    2 萬3277元至戊○○帳戶內，用以清償先前戊○○以系爭房
    地向華南銀行辦理之房貸外，亦未再以現金或其他方式支付
    不足之尾款乙節，業據證人戊○○於本院審理時具結證稱乙○○除了將向銀行貸得款項匯入伊華南銀行之帳戶內，作為
    清償伊先前以系爭房地辦理之房貸外，並未實際支付任何定
    金或再以現金或其他方式支付不足之尾款（本院卷第40頁）
    、證人丙○○於本院審理時亦具結證稱當時除了以系爭房地
    向聯邦銀行辦理貸款外，並未支付其他價金予戊○○（本院
    卷第107 頁），倘乙○○或丙○○果真以450 萬元向戊○○
    購買系爭房地，依上揭買賣契約內容約定，理當除支付向銀
    行貸得款項272 萬3277元外，尚應支付定金10萬元、尾款16
    7 萬6723元予戊○○，始符常情。是被告辯稱因當時家人要
    再購置房地欲登記在戊○○名下，惟擔心負債比過高，才與
    女友丙○○討論後決定，將系爭房地借名登記到其父乙○○
    名下乙節，亦非全然不可採信。
  (四)被告又辯稱系爭房地過戶至乙○○名下後，其向聯邦銀行貸
    款之本息，因其與丙○○當時一起經營德威公司，所以由伊
    與丙○○負責將款項由德威公司匯入乙○○帳戶內繳納等語
    ，並提出電匯匯款回條為據。經查，乙○○從系爭房地過戶
    後，關於系爭房地貸款之本息，雖從其在聯邦銀行北高雄分
    行所開設000000000000號帳戶內扣繳，然該帳戶之款項，並
    非由他本人存入乙節，業據人乙○○於本院審理時具結證述
    在卷（本院卷第93頁），且第三人楊智堯從96年3 月間起迄
    97 年11 月間止，均依被告之指示，按月匯款5 千元至德威
    公司彰化銀行九如分行帳號00000000000000號之帳戶內，亦
    有卷附電匯匯款回條21紙（99審訴1568卷第24至30頁）可稽
    。是被告辯稱系爭房地過戶至乙○○名下後，因伊與丙○○
    當時一起經營德威公司，所以由伊與丙○○負責將款項由德
    威公司匯入乙○○帳戶內繳納，乙○○本人從未繳納該貸款
    本息乙節，亦非無據。被告另辯稱後來因伊與丙○○一起經
    營之公司營運狀況不佳，從97年4 月間貸款本息開始繳不出
    來，聯邦銀行也來函催繳，所以伊才與丙○○一起去找己○○希望他買下系爭房地，幫忙伊解決遲繳貸款的問題等語。
    經查，系爭房地從97年4 月12日起迄同年7 月14日止，曾有
    未正常繳納本息之情形，且在銀行催繳過程，乙○○及丙○○父女亦曾表示要將系爭房地出售乙節，業據證人即聯邦銀
    行職員甲○○於本院審理時具結證述在卷（本院卷第141 至
    142 頁），且有卷附聯邦銀行北高雄分行98年10月6 日（97
    ）聯北高雄字第0187號函暨檢送乙○○存摺存款明細表（98
    他3842卷第134 至136 頁）可稽，且被告亦曾偕同丙○○多
    次前去找己○○希望他買下系爭房地乙節，復據證人己○○
    於本院審理時具結證述在卷（本院卷第121 至123 頁），足
    見被告辯稱系爭房地貸款本息遲繳後，曾與丙○○去找己○○希望他買下系爭房地，以協助解決被告與丙○○無力按期
    繳納系爭房地之貸款乙節，亦應堪採信。
  (五)至於本院98年度訴字第895 號、臺灣高等法院高雄分院98年
    度上易字第338 號民事判決，均僅以乙○○系爭房地向聯邦
    銀行辦理貸款270 萬元後，即於同日匯款272 萬3277元至戊○○設於華南銀行之帳戶，以清償戊○○原以系爭房地抵押
    積欠之貸款，且自96年4 月起至97年4 月止，均按月由乙○○帳戶內扣款繳付貸款本息，因認乙○○係向戊○○購買系
    爭房地，非為丁○○之借名登記人等語，顯未及審酌乙○○
    除將以系爭房地向聯邦銀行辦得貸款後，匯入272 萬3277元
    至戊○○設於華南銀行之帳戶外，並未交付戊○○其餘定金
    或不足尾款（合計177 萬6723元），及從乙○○上揭帳戶按
    月扣款繳付貸款本息之資金並非由乙○○負責支付，而是由
    被告及丙○○負責匯入等節
  (六)又告訴人乙○○雖指稱如果是借名登記，為何被告不自行保
    管系爭房地之所有權狀，並讓其家人搬入居住等語。惟查，
    被告與丙○○案發當時為男女朋友關係，業據證人乙○○、
    丙○○於本院審理時具結證述在卷（本院卷第96、119 頁）
    ，感情關係深厚，且當時其等2 人一起經營德威公司，金錢
    往來密切，亦有卷附丙○○在分手後以電子信件寄給被告之
    明細（本院卷第199 至201 頁）可稽。是被告將系爭房地之
    所有權狀交由告訴人乙○○或丙○○保管，尚與常情無違。
    況被告於對外借款需使用系爭房地作為擔保物時，告訴人乙○○亦曾提供系爭房地之所有權狀、印鑑及相關資料，配合
    辦理設定抵押權相關事宜，倘乙○○或丙○○果真向被告或
    戊○○購買系爭房地，並已辦妥所有權移轉登記，衡情應無
    再提供系爭房地供被告對外借款之用。又乙○○及家人於搬
    入系爭房地前是借住在其親友位於天津街之老舊公寓屋內，
    ，且被告當時與家人已搬入仁武鄉○○○街新家，系爭房地
    當時閒置中，業據被告供述在卷（本卷卷第179 頁），且證
    人乙○○於本院審理時亦具結證稱當時借住在妹妹的房子內
    （本院卷第103 頁），是被告辯稱當時因為想與丙○○結婚
    ，希望給她家人較好的生活環境，所以才在隔年農曆7 月過
    後，讓乙○○及其家人搬入系爭房地居住，亦應可信。
六、綜上所述，本件檢察官上揭舉證，尚不足以證明被告確有行
    使偽造私文書、使公務員登載不實犯行之情。此外本院復查
    無其他積極證據足資認定被告有檢察官所指上述犯行，則依
    前揭規定及判例意旨，自應為被告無罪之諭知。
據上論斷，應依刑事訴訟法第301 條第1 項，判決如主文。
本案經檢察官魏豪勇到庭執行職務。
中    華    民    國    99    年    9     月     1    日
                    刑事第六庭  審判長法  官  李璧君
                                      法  官  鄭峻明
                                      法  官  曾仁勇
以上正本證明與原本無異。
如不服本判決應於收受送達後10日內向本院提出上訴書狀，並應
敘述具體理由；如未敘述上訴理由者，應於上訴期間屆滿後20日
內向本院補提理由書（均須按他造當事人之人數附繕本）「切勿
逕送上級法院」。
中    華    民    國    99    年    9     月     1    日
                                      書記官  王紀芸

司法院資訊處製作；財團法人民間司法改革基金會備份。
